最高法院刑事判決　　　　　　　　　　　　　　　　九十一年度台上字第五九七號
　　上　訴　人　甲○○
右上訴人因偽造有價證券案件，不服台灣高等法院高雄分院中華民國九十年十一月八
日第二審判決（九十年度上訴字第一三七二號，起訴案號：台灣高雄地方法院檢察署
八十三年度偵字第六七一號），提起上訴，本院判決如左：
    主  文
上訴駁回。
    理  由
一、偽造有價證券、偽造私文書部分：
按刑事訴訟法第三百七十七條規定，上訴於第三審法院，非以判決違背法令為理由，
不得為之。是提起第三審上訴，應以原判決違背法令為理由，係屬法定要件。如果上
訴理由狀並未依據卷內訴訟資料，具體指摘原判決不適用何種法則或如何適用不當，
或所指摘原判決違法情事，顯與法律規定得為第三審上訴理由之違法情形，不相適合
時，均應認其上訴為違背法律上之程式，予以駁回。本件上訴人甲○○上訴意旨略稱
：(一)、上訴人前向被害人林張素珠借款新台幣（下同）八萬元未還，上開事實已據被
害人供述明確。又被害人原答應參加上訴人所召集之互助會，然於上訴人向其收取會
款時又改稱不參加，而因該互助會單上已列有被害人之名字，上訴人在不得已之情況
下只好自己承擔該會，上訴人嗣並連續繳納三期會款，且於第四會時以電話徵得被害
人之同意，始以被害人名義標會及簽發其名義之本票。被害人因上訴人取得會款後未
償還其欠款八萬元，此為被害人之所以為不利上訴人指述之原因。被害人於原審已證
稱：伊推掉而未跟上訴人之會，後來陳鷺山要伊拿出死會的錢讓活會的人分，伊才去
找上訴人，上訴人說他標走會，伊就向上訴人講會錢他要自行負責；上訴人有沒有說
要以伊名義開本票，伊已經記不清楚了等情明確。上訴人並非蓄意偽以被害人名義參
加互助會及簽發本票。原判決遽認上訴人有前開犯意而為不利上訴人之認定，於法有
違。(二)、上訴人已與被害人和解並賠償其八萬元，被害人並表示願意原諒上訴人等情
，原判決未審酌上情並據以減輕其刑；上訴人已與互助會會員戴麗雲、陳志連、方素
蓮和解，其三人並表示願原諒上訴人不再追究，原判決就上情未予斟酌，均於法有違
。上訴人至民國八十三年一月方倒會，而未兌現之本票只有十張左右，犯罪所生之損
害不大，情輕而法重；上訴人罹患高血壓合併左心室肥厚性二尖瓣閉鎖不全、心臟衰
竭、惡性高血壓性心臟病等，如發監執行恐將生命不保，其情狀在客觀上均殊堪憫恕
，原判決未依刑法第五十九條酌減其刑，於法有違等語。
惟查原判決認定上訴人有如原判決事實欄所記載之行使偽造私文書、意圖供行使之用
，而偽造有價證券犯行，係以上訴人確有前揭犯行，業據被害人指訴甚詳。上訴人於
第一審供承：伊有寫被害人的名字，……實際上她未跟會，本票確是伊簽的沒錯，伊
以被害人名義簽本票未經被害人同意；被害人並未同意伊用她的名義參加互助會與標
會等情，並核與證人陳鷺山所供述之情節相符。此外復有互助會會單及偽造之本票各
一紙附卷可資佐證。被害人嗣於原審所供述各節語多含糊保留，係於與上訴人和解後
附和迴護上訴人之詞，不足採信等情，予以綜合判斷。因而撤銷第一審判決，改判依
牽連犯論處上訴人意圖供行使之用，而偽造有價證券罪刑。業已說明其所憑之證據及
其認定之理由，從形式上觀察，並無違背法令之情形。而按證據之取捨與證據之證明
力如何，均屬事實審法院得自由裁量、判斷之職權；苟其此項裁量、判斷，並不悖乎
通常一般之人日常生活經驗之定則或論理法則，又於判決內論其何以作此判斷之心
證理由者，即不得任意指摘其為違法，而據為提起第三審上訴之合法理由。原判決綜
合前述各項證據資料認定上訴人確有前揭犯行，被害人於原審供述各節含糊保留，係
和解後附和迴護上訴人之詞，不足採信等情，乃其採證職權之合法行使，且原判決並
已說明其證據取捨及證據證明力判斷之理由，不容任意指為違法。又量刑輕重及是否
依刑法第五十九條規定酌減其刑，均屬事實審法院得依職權自由裁量之事項。苟已斟
酌刑法第五十七條各款所列情形而未逾越法定刑度，不得任意指為違法；亦不得以法
院未依刑法第五十九條之規定酌減其刑，執為上訴第三審之理由。偽造有價證券罪法
定本刑為三年以上十年以下有期徒刑，得併科銀元三千元以下罰金。上訴意旨所稱之
和解書等相關資料於第一審及原審審理中均已提出（第一審卷第三十六至三十七頁、
原審卷第五十三至五十六頁），原審審酌前開資料而說明上訴人為會首竟冒標會款，
並偽造本票憑以詐取會款，受害之會員為數不少，又經二度通緝始到案，所詐取之金
額雖非鉅大，但事隔多年仍未全部補償被害人損害之犯後態度等一切情狀，在法定刑
內量處有期徒刑三年二月；暨未依刑法第五十九條之規定酌量減輕其刑，於法均無不
合，不得任意指為違背法令而為提起第三審上訴之理由。上訴意旨對原審之論斷，究
係違背何種法則或如何適用法則不當，並未依據卷內資料具體指摘，徒憑己意，或就
原判決已調查說明之事項，或就原審判斷證據證明力之合法職權行使，漫指其違法，
重為單純事實上之爭執，難謂係適法上訴第三審之理由，其此部分之上訴違背法律上
之程式，應予駁回。
二、詐欺取財部分：
按刑事訴訟法第三百七十六條所列各罪之案件，經第二審判決者，不得上訴於第三審
法院，法有明文。本件上訴人牽連犯詐欺取財罪部分，原判決認係成立刑法第三百三
十九條第一項之罪，核屬刑事訴訟法第三百七十六條第四款之案件，依上開說明，既
經第二審判決，自不得上訴於第三審法院。縱此部分與前述上訴人偽造有價證券等部
分有牽連犯裁判上一罪之關係，但其行使偽造有價證券等部分之上訴為不合法，本院
應從程序上予以駁回，而無從為實體上判決，對於輕罪之上開部分，亦無從適用審判
不可分原則，為實體上審判。上訴人竟復對此部分提起上訴，顯為法所不許，應予駁
回。
據上論結，應依刑事訴訟法第三百九十五條前段，判決如主文。
中      華      民      國    九十一    年      一      月    三十一    日
                              最高法院刑事第四庭
                                  審判長法官  董  明  霈
                                        法官  林  茂  雄
                                        法官  王  居  財
                                        法官  張  祺  祥
                                        法官  洪  清  江
      右正本證明與原本無異
                                              書  記  官
中      華      民      國    九十一    年      二      月      七      日
